【裁判字號】    91,交上易,265
【裁判日期】    921231
【裁判案由】    過失致死
【裁判全文】
臺灣高等法院刑事判決                          九十一年度交上易字第二六五號
    上  訴  人  臺灣板橋地方法院檢察署檢察官
    被      告  丙○○
    被      告  甲○○
    共      同
    選任辯護人  王乃民 律師
右上訴人因過失致死案件，不服臺灣板橋地方法院九十年度交易字第六二九號，中華
民國九十一年六月十日第一審判決（起訴案號：臺灣板橋地方法院檢察署九十年度偵
字第一五四六八號），提起上訴，本院判決如左：
    主  文
上訴駁回。
    理  由
壹、公訴意旨略以：被告丙○○於九十年三月廿二日十一時五十分許，駕駛ＤＫ─七
    二四九號自用小貨車，於臺北縣五股鄉○○路○段九十八巷，欲往南向行駛，途
    經成泰路一段九十八巷十六號前，應注意與對向車道上會車之車輛應保持安全間
    隔，並隨時採取必要之安全措施，以防止危害發生，亦無不能注意之情事，竟疏
    未注意，而被告甲○○係瑞浚壓花工廠負責人，自八十二、三年起，即應注意於
    機慢車道及部分快車道上不得擺設推放布料之鐵架，以防止影響駕駛人行車安全
    ，亦無不能注意之情事，竟疏未注意，在臺北縣五股鄉○○路○段九十八巷旁南
    向車道擺設鐵架，以致對向由連賜銘所駕駛ＣＪＨ─二一三號機車亦疏於注意，
    會車時未保持安全間隔，致與丙○○所駕駛ＤＫ─七二四九號自用小貨車發生擦
    撞，使連賜銘當場倒地，造成顱內出血併氣血胸頭胸部鈍傷，同月廿二日十三時
    二十分，於行政院衛生署台北醫院不治死亡。因認被告等均涉犯刑法第二百七十
    六條第一項前段之過失致死罪嫌。
貳、公訴人認被告等涉有過失致死罪嫌，係以告訴人連文雄之指述及臺北縣警察局道
    路交通事故調查報告表、檢察官現場履勘筆錄、現場照片、勘驗筆錄、相驗屍体
    證明書、驗斷書暨臺灣省車輛行車事故覆議鑑定委員會覆議意見書等件為據。惟
    按刑法上之過失，指對於構成犯罪之事實，按其情節，應注意並能注意而不注意
    而言，且其過失行為與結果間，在客觀上有相當因果關係始得成立。所謂相當因
    果關係，係指依經驗法則，綜合行為當時所存在之一切情事，為客觀之事後審查
    ，認為在一般情形下，在此環境、有此行為之同一條件，均可發生同一之結果者
    ，則該條件即為發生結果之相當條件，行為與結果即有相當之因果關係。反之，
    若在一般情形下，有此同一條件存在，而依客觀之審查，認為不必皆發生此結果
    者，則該條件與結果並不相當，不過為偶然之事實而已，其行為與結果間即無相
    當因果關係。有最高法院七十六年度台上字第一九二號判例意旨可資參照。
參、被告丙○○過失致死部分：
    訊據被告丙○○對於右揭時地與被害人連賜銘所騎乘之機車發生車禍，致被害人
    倒地因顱內出血併氣血胸頭胸部鈍傷死亡之事實固自承不諱，惟堅決否認有何過
    失，辯稱：當時伊自新五路往臺北方向行駛，行駛至成泰路一段九十八巷時，伊
    正欲與一大貨車會車，詎料被害人騎機車竟自後超越該大貨車，並越過中心線駛
    來，伊見狀，閃避不及，機車即撞及伊左前車頭，伊實無過失等語。經查：
一、本件車禍發生之過程，業據現場目擊證人黃進旺於警詢中證稱：「我駕車由成泰
    路一段九十八巷往新五路方向行駛，距離車禍事故前約五十公尺處，我發現ＣＪ
    Ｈ─二一三號重機車駕駛人騎很快超越我車子，而且還差一點碰到我車子，後來
    我就看到ＣＪＨ─二一三號重機車超越中心線撞上對向ＤＫ─七二四九號自小貨
    車左前車頭，然後再倒向自己車道。」「我與ＣＪＨ─二一三號重機車駕駛連賜
    銘、ＤＫ─七二四九號自小貨車駕駛丙○○，均不認識。」（見相驗卷第十一頁
    反面、第十二頁）。於原審結證稱：「（當時案發經過？）我當時開車經過事發
    現場，我與死者是同向車道，死者車速很快，我車速約四十公里左右，死者的車
    速約八十公里左右，在我前面另有一輛大貨車，死者有從我旁邊超車過去，死者
    超過我車後有回到車道上，等到快開到前面車輛時又跑到對向車道超車。」「（
    是否可看到對向車道的車子？）當時對向車道車子並不多，有看到被告的車子有
    往右閃，但是仍然閃避不及，撞到了。」「被害人超越我車子時有超過中心線，
    該路有一點彎道。有看到陳明潁的車子並沒有超越中心線。」等語（見原審卷第
    第三十三、三十四頁），核與被告丙○○所供情節相符，均直指被害人當時確有
    超越中心線駛入被告丙○○所行駛之對向車道之情事。
二、依卷附道路交通事故調查報告表警繪事故現場圖所示，本件肇事地點係臺北縣新
    莊市○○路○段九十八巷十六號前路段，該處係屬彎道、劃有行車分向（黃虛）
    線之雙向二線道。肇事後被告丙○○所駕駛之小貨車略為橫置於其車道上，小貨
    車右側車頭撞及路旁被告甲○○所放置之鐵架，被害人機車則倒於被告丙○○小
    貨車後方中心線旁其車道內，車禍發生時之散落物則散置於小貨車左側旁，約有
    一個車身長度。另依卷附現場車損照片所示，被告丙○○小貨車之左前車頭有明
    顯之撞擊痕跡。依此情狀研判，則本件車禍乃被告丙○○之小貨車左前車頭與被
    害人之機車發生對撞，而非擦撞。
三、公訴人雖認本件車禍發生之肇因為被告丙○○之小貨車與被害人所騎乘之機車，
    因會車時未保持安全間隔，致發生擦撞云云。惟本件撞擊點，依上開車損照片所
    示，係於被告丙○○小貨車左前車頭、被害人機車前方，二車應為正面撞擊，而
    非擦撞，已如前述，公訴人所認已有誤會。再依該現場圖所示，被告丙○○之行
    進方向該車道地面有明顯之剎車痕（應係被告丙○○小貨車右側所造成），長達
    七．二公尺，其剎車痕由車道之內側斜至外側。質之被告丙○○亦自承：於一、
    二十公尺前即看到被害人之機車，即向右閃避等語。足見被告丙○○於行駛中發
    覺被害人機車疾駛而至，確有踩行剎車並將方向盤向右偏轉之舉動。該剎車痕之
    起點，據警員所繪製之距離，距離中心線約有二．０三公尺（即該路寬雙向共計
    六公尺，減去該剎車線起始點至對向車道路面邊線距離為五．０三公尺，則該剎
    車線起始點距其同向之路面邊線為０．九七公尺，再以單線路寬之三公尺減去剎
    車痕之起點０．九七公尺處為二．０三公尺），依被告丙○○所自述之小貨車車
    寬約為一．八公尺，則被告丙○○當時行駛之位置應在其車道內，此節亦據到場
    處理之證人即警員乙○○證稱：「（現場是否可以從煞車線起點研判被告小貨車
    是否有跨越中心線？）沒有跨越中心線，是以小貨車的煞車痕跡來計算的話，煞
    車痕起點距離中心線距離還有二米零八，因為現場圖與實際現場有差距，要看現
    場照片比較準確，從現場照片來看，自小貨車煞車痕起點，小貨車是沒有越過中
    心線。」「現場沒有機車剎車痕。」等語明確（見原審卷第一二一、一二四頁）
    。則被告丙○○當時之行駛狀態應於其車道內行駛無訛。卷附現場照片所示，撞
    擊後之散落物均散落於車道中心線附近。則依物理作用力之原理，物體散落處即
    為撞擊發生時之地點，顯見二車應於被告丙○○車道發生撞擊，機車向前滑行些
    許距離後，倒置於其車道內，由此亦可窺見渠二人車輛顯然未及交會即發生撞擊
    ，是公訴人認本件車禍肇因於渠二車會車時未保持安全間隔，顯乏有據。
四、本件肇事時，被告丙○○之小貨車於其車道內正常行駛，於行駛中，被害人機車
    越線行駛而來，因事出突然，致被告丙○○小貨車閃避不及，而發生二車車頭對
    撞之情事，誠難認被告丙○○有何疏未保持安全間隔之過失可言。本件經檢察官
    重機車超速，超車跨越中心線駛入來車道為肇事原因。二、丙○○駕駛自小貨車
    無肇事原因。」有該會九十年六月八日北鑑字第九０一三六五號鑑定書附卷可證
    （見相驗卷第五十一至五十三頁）。嗣經原審再送請中華民國車輛交通事故鑑定
    技術研究學會鑑定結果，亦認：「一、連賜銘：１、彎道違規超車；２、會車前
    不得超車；３、超車未保安全距離與間隔；二、丙○○正常行駛；．．．」，有
    該會九十一年三月十二日九一車鑑字第０八０號鑑定意見為憑（見對原審卷第七
    十三、七十四頁）。本院再送中央警察大學鑑定結果，亦認定：「一、連賜銘駕
    駛重機車未能注意並確定對向確無來車便逕行超車為肇事原因。二、丙○○尚未
    發現違規行為。」有中央警察大學九十二年十一月十日校刑科字第九一０五六九
    六號函檢送之鑑定書足參（見本院卷第一００至一０四頁）。均認定本件車禍之
    肇因應為被害人之過失所致，被告丙○○並無過失。
五、公訴人雖採認臺灣省車輛行車事故覆議鑑定委員會之鑑定覆議結果（見相驗卷第
    七十一、七十二頁），以「一、連賜銘駕駛重機車，與丙○○駕駛自小貨車，行
    經彎道會車時互未保持安全間隔，同為肇事原因，．．」而認二人同有未保持安
    全間隔之過失。經核上開鑑定覆議結果係以「警圖繪示陳車遺留之煞車痕與照片
    不吻合（若是應會撞及鐵架，而非如照片示陳車停於鐵架前位置）」，鑑定人黃
    金城亦證稱上開煞車痕非本件小貨車所遺留等語。但證人即到場處理車禍之警員
    乙○○則結證稱：「煞車痕確實是小貨車的。我到現常場後，有比對，確定是小
    貨車右前輪延伸出來，當時先照相再定位、測量。」等語（見本院卷第七十、七
    十一、七十二頁），鑑定人黃金城係憑書面即謂煞車痕非屬小貨車所留下，不免
    有所疏漏，自應以肇事當時實際到場處理之警員所證述之情形，為可採信。茲綜
    合前開現場圖、現場照片、散落物散落地點等各節綜合研判，則本件系爭二車之
    撞擊處應為被告丙○○車道內，撞擊點在被告丙○○小貨車左前車頭，顯見二車
    並非於交會時發生撞擊，而於交會前即發生正面撞擊。公訴意旨及前述鑑定意見
    未能審認上開各節，遽認被告丙○○未注意與對向車道會車時應注意保持安全間
    隔，所認事實既屬有誤，進而認被告丙○○同有未保持安全間隔之過失，自不足
    採。
六、本件依一般情形，被告丙○○本可信賴行駛於道路之被害人騎乘之機車亦在其車
    道內行駛，而非越線行駛。至於被害人越線行駛時，被告丙○○依當時之道路情
    形及一般駕駛人之智識能力，是否可為必要之注意義務，亦即究竟有無得期待其
    適時採取相當避讓之安全措施之可能性，以避免本件車禍之發生？第以依雙方當
    時之行駛車速，據被告丙○○所供：當時係三十、四十公里，證人黃進旺供稱：
    被害人當時車速約有八十公里等各語。則依卷附交通部頒汽車行駛距離及反應距
    離一覽表記載，時速三十至四十公里時，駕駛人之一般反應距離為六．二四公尺
    至八．三二公尺，時速八十公里時，其反應距離為十六．六四公尺。依上述二車
    之行駛速度，因二車均在行進之間，則二車至少需有二十二．八八公尺以上之距
    離，始足以避免本件車禍之發生。依此情節，衡諸一般謹慎且有相當經驗駕駛人
    之智識能力，在無慮及被害人此一高速、且越線行駛之違規行為情形下，被告丙
    ○○顯無相當反應時間足以採取適當閃避之安全措施，以避免本件車禍發生之可
    能性。從而被告丙○○對被害人之違規駕駛行為，依當時一般情形既無注意義務
    之期待可能性，而被告丙○○係於其車道內正當行駛，縱然於發現被害人之違規
    行為，減速踩行剎車及偏右行駛，仍無法避免本件車禍之發生，則對本件車禍發
    生造成被害人死亡顯屬不可避免之結果，自難謂被告丙○○有何應注意且能注意
    卻未注意之過失責任可言。
肆、被告甲○○過失致死部分：
    訊據被告甲○○辯稱：伊鐵架是放在水溝蓋上，該鐵架乃臨時放置的，並無佔用
    道路，亦不影響行車安全，與本件事故之發生並無因果關係等語。經查，依道路
    交通事故調查報告表之事故現場圖及現場相片所示，被告丙○○小貨車與被害人
    連賜銘機車發生撞擊後，丙○○之小貨車右側車頭即撞擊至路旁被告甲○○所有
    擺放堆放布料之鐵架。公訴意旨雖認被告甲○○放置鐵架之位置係該路段之機慢
    車道及部分快車道上，惟本路段係屬雙單線之混合道路，路旁所繪製之白色實線
    ，為路面邊線，此有臺北縣政府九十一年二月二十五日北府交工字第０九一００
    五００六三號函附卷可證。公訴意旨上開所認，尚有誤會。則被告甲○○鐵架之
    放置位置係佔用路旁空地，依附卷之照片可看出，該鐵架部分逾該處道路之路面
    邊線，而進入車道內，且該鐵架體積龐大，其上並放置有布料，固有妨礙經過車
    輛之通行。惟審之被告丙○○於原審供稱：於行駛中，該鐵架並不會阻礙其視線
    等情，況且本件肇事原因，依前述應歸咎於被害人連賜銘，縱然被告甲○○所擺
    放之鐵架有危害該向車道行車安全之虞，惟對於被害人之越線行駛之違規行為，
    並無加諸相當之因果關係，則其於本件車禍之發生，自無任何過失可言。臺灣省
    臺北縣區車輛行車事故鑑定委員會亦認「被告甲○○鐵架占用道路，有礙交通」
    ，而未認其於車禍同有過失，此有該會前開鑑定意見書附卷可按。則
    本件被告甲○○就本件事故既不負過失責任，即難以過失致死罪責相繩。
伍、此外，復查無其他積極確切之事證足認被告丙○○、甲○○有何公訴人所指過失
    致死之犯行，原審基此因認被告等被訴犯行不能證明，而為渠等無罪之諭知，經
    核並無不合。檢察官依告訴人之請求，以原判決認定被害人騎乘機車時速八十公
    里，被告車速僅三、四十公里，並非可信，並執前揭覆議鑑定意見，據以提起上
    訴，依前開說明，並無理由，應予駁回。
據上論斷，應依刑事訴訟法第三百六十八條，判決如主文。
本案經檢察官呂丁旺到庭執行職務。
中      華      民      國    九十二    年     十二     月    三十一    日
                              臺灣高等法院交通法庭
                                  審判長法  官  溫  耀  源
                                        法  官  邱  同  印
                                        法  官  吳      燦
右正本證明與原本無異。
不得上訴。
                                        書記官  陳  靜  姿
中      華      民      國    九十二    年     十二     月    三十一    日


司法院資訊處製作；財團法人民間司法改革基金會備份。
